【裁判字號】    89,上訴,1724
【裁判日期】    890329
【裁判案由】    重利
【裁判全文】
臺灣高等法院刑事判決                          八十九年度上訴字第一七二四號
    上  訴  人
    即  被  告  乙○○
    選任辯護人  顏文正
右上訴人即被告因重利案件，不服臺灣台北地方法院八十八年度訴字第一二七七號，
中華民國八十九年三月二十九日第一審判決（起訴案號：臺灣台北地方法院檢察署八
十八年度偵字第一六六八七號）提起上訴，本院判決如左：
    主  文
原判決撤銷。
乙○○共同以犯乘他人急迫貸以金錢，而取得與原本顯不相當之重利罪為常業，處有
期徒刑貳月。
    事  實
一、乙○○明知綽號「阿海」之吳姓成年男子係以在報紙刊載貸款廣告及電話號碼0
    0000000號（嗣更改電話號碼為00000000號）為聯絡工具，於明
    知社會上有因急迫而舉債之人，仍預設苛刻重利之條件，即每貸與新台幣（下同
    ）一萬元，以每七日或十日計息一次，每次利息二千元，即相當於月息六十分至
    八十分之計息方式，並於借款時要求借貸人需簽立票據以供擔保，而取得與原本
  顯不相當之重利，並藉以牟利營生而以之為常業。緣甲○○於八十八年六月十九
    日因需款孔急，而依前述報紙廣告向該吳姓成年男子借得五萬元，並約定以七日
    為一期，須還息一萬元，每遲付一天增罰一萬元（月息約為八十分），且已付四
    萬元，惟因無法如期支付利息而不勝其擾。乙○○明知上情，竟自八十八年七月
    十七日起，基於常業重利之犯意聯絡及行為分擔，以每月薪資二萬八千元之代價
    受僱於該吳姓成年男子，而負責依該吳姓成年男子之指示前去收取借貸人所清償
    之借款本金或利息。乙○○嗣經該吳姓男子之指示，於八十八年七月十九日十四
    時五十分許，前往台北市○○○路○段及復興北路之「兄弟飯店」門口，向甲○
    ○收取利息一萬元，惟甲○○已事先報警埋伏，及見乙○○依約前來向甲○○收
    取利息一萬元之際，員警即趨前將乙○○當場逮捕，並自乙○○身上扣得陳文玲
    所開立，發票日為八十八年四月十一日，金額為七萬元之支票一紙及帳單一紙。
二、案經臺北市政府警察局松山分局報請台灣台北地方法院檢察署檢察官偵查起訴。
    理  由
一、訊據上訴人即被告乙○○（下稱被告）就其自八十八年七月十七起，以每月薪資
    二萬八千元之代價受僱於該吳姓成年男子，而負責依該吳姓成年男子之指示前去
    收取借貸人所清償之借款本金或利息，嗣經該吳姓男子之指示，於八十八年七月
    十九日十四時五十分，前往台北市○○○路○段及復興北路之「兄弟飯店」門口
    ，向被害人甲○○收取金錢而為警當場查獲，並自其身上扣得被害人陳文玲所開
    立，發票日為八十八年四月十一日，金額為七萬元之支票一紙及帳單一紙之事實
    固不諱言，惟矢口否認有任何常業重利犯行，辯稱：渠僅受僱二天，並不知公司
    係經營地下錢莊，渠僅負責收款云云。惟查：
（一）上開綽號「阿海」之吳姓成年男子所經營之地下錢莊，以在報紙刊登貸款廣告
      及電話號碼00000000號（嗣更改電話號碼為00000000號）為
      聯絡工具，嗣因急迫而欲借貸之人以上開電話號碼聯絡後，即貸與款項，並收
      取高達月息六十分至八十分不等之利息，此經被害人甲○○、陳文玲分別於警
      訊、檢察官偵查及原審審理時證述明確（分見偵查卷第六至九頁、三十一至三
      十二頁、原審卷第九十五至九十七頁、第一五三至一五四頁、第一七二頁），
      並有扣案由被害人陳文玲所開立之支票及帳單各一紙附卷可稽（見偵查卷第十
      五至十六頁）；互核被害人甲○○所稱其每次聯絡都是一姓吳之男子接聽等語
      （見偵查卷第九頁），被害人陳文玲所稱其以電話與地下錢莊聯絡，對方自稱
      吳先生等語（見原審卷第一五三頁反面），及被告自承扣案之支票且係老闆（
      即綽號「阿海」之人）所交付，足證被害人陳文玲及甲○○二人所稱之「吳先
      生」即係被告所稱綽號「阿海」之人無訛，益證綽號「阿海」之吳姓成年男子
      確有經營地下錢莊之事實，要無疑義。
（二）又查，被告為警查獲時自其身上所扣得之帳單一紙，其上記載證人袁寶豐及其
      親人之年籍資料，該等資料係證人袁寶豐於打電話至前述錢莊欲借款時在電話
      中所告知，業經證人袁寶豐於原審審理時證述明確（見原審卷第七十一頁），
      此等情節核與被害人陳文玲於原審審理時所稱：他們有派人來家中拿借據、支
      票，及我親人聯絡電話等語（見原審卷第一五三頁反面）相符，足證扣案之帳
      單，應係共同經營地下錢莊之人員，為便利日後收取本金及利息所紀錄借貸人
      之資料，亦無疑義。
（三）被告雖迭辯稱扣案之支票、帳單，係綽號「阿海」之人交付渠保管，渠並不知
      其用途，渠亦不知綽號「阿海」之人係經營地下錢莊云云；然該支票既係證人
      陳文玲交付用以擔保，自屬相關借款之重要憑證，果非為取款或其他目的，當
      無交由僅受僱二日之被告而置該等資料於可能遺失狀態之理；另參以被告於偵
      查及原審審理時雖均稱係受僱從事文件收送工作，然其卻又受該吳姓成年男子
      之人指示前往向被害人吳正中收款而為警查獲，其明知所應徵工作項目與實際
      工作內容不符，復仍從事之，顯與日常事理不符，況被告於警訊中已自陳「本
      身不用在公司辦理任何事務，只要在外待命即可，經老板通知後向不特定經老
      板指定之人收取費用」等語（見偵查卷第四頁）；再參以被害人甲○○於警訊
      中證稱：被告於查獲時，因見警方上前盤問，即將其所交付之一萬元塞回等語
      （見偵查卷第八頁反面）；在在足證被告對於綽號「阿海」之吳姓成年男子所
      經營者係地下錢莊、收取重利一節，顯有認識；其明知此而仍受僱於該吳姓成
      年男子，並自該吳姓成年男子處取得與借款有關之支票、帳單等重要憑證，而
      從事向借貸人收取借款利息、本金之工作，益證被告與綽號「阿海」之吳姓成
      年男子就上開犯行，顯有犯意之聯絡及行為之分擔，要無疑義；被告前述不知
      該吳姓成年男子所經營者為地上錢莊之所辯，顯無可採。
（四）按常業重利罪並非以對於特定人乘機利用為必要，只須明知社會上有因急迫而
      舉債濟急，及因輕率或無經驗而從事舉債之情形，預定苛刻條件，對於一般人
      具有犯罪之概括故意，一俟他人告貸，藉以博取重利，並以此為常業，即足當
      之，此有最高法院八十九年台上字第一九七七號判決可資參照。本件證人甲○
      ○及陳文玲均證稱係因軋票，急需金錢週轉而借款（見原審卷第九十七頁、第
      一五四頁反面），被告與綽號「阿海」之吳姓成年男子既知被害人甲○○急需
      款項，仍乘其急迫之際，預定苛刻條件，貸以金錢而博取重利，其有乘人急迫
      之情甚明。末查，被告與綽號「阿海」之吳姓成年男子以報紙上刊登廣告之方
      法，致令急迫需款之不特定民眾向其等借貸金錢，資以索取高昂之利息之行為
      ，顯為明知社會上有因急迫舉債濟急而欲舉債情形者，預先訂定苛刻之條件，
      一俟有人向之借款，即得博取重利，此雖非對特定之人乘其急迫而為之，惟仍
      與刑法第三百四十五條之罪之成立無妨。再參以被告自承係以每月二萬八千元
      之薪資受僱，足證被告亦係恃此為生而為常業，亦無疑義。
（五）綜上所述，被告前述否認犯行之所辯，要均屬事後飾卸之詞，而無足可採。本
      件事證明確，被告犯行堪以認定。
三、核被告所為，係犯刑法第三百四十五條之常業重利罪。被告與綽號「阿海」之吳
    姓成年男子就上開犯行，彼等間有犯意之聯絡及行為之分擔，均為共同正犯。
四、原審以被告事證明確，予以論科，固非無見。惟查被害人甲○○係分別於八十八
    年三月底及同年六月十九日分別向地下錢莊借款二次，其於八十八年三底所借之
    款項業於八十八年六月九日還清，此業據證人甲○○於警訊供述明確（見偵查卷
    第六頁反面），被害人甲○○復稱：「‧‧‧每次收錢的人都不一樣。（每次收
    利息之人是否均為乙○○？）不是。‧‧‧我是查獲當天才見到這位被告（指乙
    ○○）。」等語（見原審卷第九十六、九十七頁）；而被害人陳文玲向地下錢莊
    之借款，已於八十八年五月八日及同年七月十九日清償，此亦有署名為「吳」所
    開立之收據二紙在卷（見原審卷第一七四至一七五頁）可按，被害人陳文玲亦稱
    被告並非處理其借款之人等語（見原審卷第一七二頁）；是被告供稱其係於八十
    八年七月十七日向該公司（即地下錢莊）應徵，並替該公司工作等語，即非不可
    採信；被告既於八十八年七月十七日始到職，則被害人甲○○於八十八年三月底
    ，被害人陳文玲向地下錢莊借款之部分（即原判決附表編號一、二所示者）即與
    被告無涉；原審就此部分未予詳查，遽認被告就此等部分亦與綽號「阿海」之吳
    姓成年男子有犯意聯絡及行為分擔，顯有未洽。被告上訴意旨否認犯罪，雖無可
    採，惟原判決既有可議，自應由本院予以撤銷。爰審酌被告未曾受有期徒刑以上
    刑之宣告之品行，然其參與地下錢莊放貸金錢之舉，實已嚴重影響國內金融秩序
    安定，惟其所參與犯行之時間甚短，且其分工角色僅係受僱他人從事收取款項行
    為，及其犯罪動機、目的、手段、智識程度、所生損害、所得利益、經營規模及
    犯罪後猶狡詞卸責等一切情狀，量處如主文第二項所示之刑，以示懲儆。
五、扣案之被害人陳文玲所開立，發票日為八十八年四月十一日，金額為七萬元之支
    票一紙，係借款之民眾交付資為擔保貸款所用，因其日後仍得請求返還，其所有
    權並不屬於被告，爰不為沒收之諭知（最高法院八十四年度台上字第三三二四號
    判決可資參照）；另扣案之帳單一紙，依證人袁寶豐所述之內容，核其性質應屬
    預備供犯罪所用之物，然刑法第三十八條第一項第二款所定得沒收之「供犯罪預
    備之物」，須法有處罰其預備行為之規定，且該物與犯罪有直接關係者，始足當
    之，倘預備行為不成立犯罪，則僅供犯罪預備之物，除係違禁物外，即不得予以
    宣告沒收（最高法院八十五年度台非字第三一八號判決參照），而刑法第三百四
    十五條常業重利罪之處罰，並無處罰預備行為之規定，核諸前揭最高法院之判決
    意旨，爰不併予宣告沒收之。
據上論斷，應依刑事訴訟法第三百六十九條前段、第三百六十四條、第二百九十九條
第一項前段、刑法第二十八條、第三百四十五條，罰金罰鍰提高標準條例第一條前段
，判決如主文。
本案經檢察官覃正祥到庭執行職務。
中    華    民    國    八十九    年      六        月        三十      日
                            臺灣高等法院刑事第二庭
                                審判長法  官  戴  章  甫
                                      法  官  黃  金  富
                                      法  官  林  銓  正
右正本證明與原本無異。
如不服本判決應於收受送達後十日內向本院提出上訴書狀，其未敘述上訴之理由者並
得於提起上訴後十日內向本院補提理由書（均須按他造當事人之人數附繕本）。
                                      書記官  吳  美  貞
中    華    民    國    八十九    年      七        月        四        日
附錄：本案論罪科刑法條全文
刑法第三百四十五條
以犯前條之罪為常業者，處五年以下有期徒刑，得併科三千元以下罰金。


司法院資訊處製作；財團法人民間司法改革基金會備份。
